【裁判字號】    89,重訴,580
【裁判日期】    900815
【裁判案由】    返還價金
【裁判全文】
臺灣臺中地方法院民事判決      八十九度重訴字第五八○號
    原    告    卯○○○
                未○○
                巳○○
                辰○○
                午○○
    被    告    乙○○
                丁○○○
                戊○○
                壬○○
                庚○○
                己○○
                辛○○
                癸○○
                子○○
    法定代理人  寅○○
    被    告    丑○○
                丙○○
                申○○
右當事人間請求返還價金事件，本院判決如左：
    主      文
原告之訴及其假執行之聲請均駁回。
訴訟費用由原告負擔。
    事      實
甲、原告方面：
壹、聲明：
一、先位聲明：
  (一)被告等應連帶給付原告新台幣（下同）二千八百四十五萬元，及其中一千五百萬元自民
    國（下同）八十六年一月六日起，其中一千零七十萬元自八十六年一月二十二日起，其
    中五十萬元自八十六年一月三十一日起，其中二百五十萬元自八十六年三月七日起，均
    至清償日止，依年息百分之五計算之利息。
  (二)願供擔保，請准宣告假執行。
二、備位聲明：
  (一)被告等應連帶給付原告一千萬元及自八十六年四月三日起至清償日止，依年息百分之五
    計算之利息。
  (二)願供擔保，請准宣告假執行。
貳、陳述：
一、先位聲明部分：
  (一)原告之被繼承人蔡文斌於八十六年一月六日，由訴外人甲○○○代理與被告等簽立股權
    讓渡契約書，約定買賣標的為被告等所有之豐工公司股份三千二百股，及被告等應連帶
    將豐工公司所有之台中縣后里鄉○里村○○路二五之一建物（廠房五幢、建號分別為六
    二五、六二六、六二七、六二八、六三二號，所有權全部），及台中縣后里鄉○里段一
    九一之二一、一九一之三七、一九一之四六、一九一之二二、一九一之二三等土地（所
    有權全部）騰空後，交付蔡文斌管領，價金則為一億元，分三期給付，第一期為簽約當
    時給付定金一千五百萬元，第二期為八十六年一月十六日給付六千五百萬元，第三期於
    同年一月三十一日給付二千萬元。
  (二)八十六年一月六日簽約當時，即由蔡文斌之代理人甲○○○開立以穩統實業股份有限公
    司（下稱穩統公司）為發票人，面額一千五百萬元整，以交通銀行嘉義分行為擔當付款
    人，到期日為同年一月八日之本票乙紙交付予被告等，並已兌現無訛。
  (三)嗣後，因被告等未能備妥相關股權轉讓文件，蔡文斌亦未能依約於八十六年一月十六日
    給付第二期價金六千五百萬元，雙方合意約定，由蔡文斌於同年一月二十二日先給付第
    二期價金一千萬元，並給付一月十六日至一月三十日之利息七十萬元予被告等。
  (四)至於剩餘價款部分（七千五百萬元），兩造於八十六年一月三十一日簽訂追加契約，合
    意蔡文斌於同年二月五日給付之，一月三十一日當天蔡文斌並同時支付一月三十一日至
    二月四日之利息五十萬元予被告等。雙方復於追加契約第三條約定，若蔡文斌未於二月
    五日給付上開剩餘價款，蔡文斌先前支付之定金一千五百萬元及兩次補貼遲延付款利息
    共一百二十萬元免經催告即由被告沒收充為違約金同時解除買賣契約，但被告亦須一次
    以現金將蔡文斌於一月二十二日給付被告之一千萬元價金返還蔡文斌。
  (五)嗣後，蔡文斌於同年二月五日開立發票為同年二月十七日，面額為七千五百萬元之支票
    交付被告收執，其後，蔡文斌因貸款銀行作業延誤，未能如期於二月十七日兌現上開支
    票，乃先期通知被告等暫勿提示支票，俟三月底或四月初銀行放款時即依約付款，上開
    支票改為擔保之用。雙方並於三月七日約定，延後之不確定期間由蔡文斌支付年息百分
    之三十六之高利予被告，蔡文斌並於三月七日先行交付二月五日至三月七日之利息二百
    二十五萬元予被告。至此，新（票據債務）舊（價金債務）之給付期限均改為不確定，
    被告等未催告蔡文斌清償債務，蔡文斌就新舊債務均不負給付遲延責任，亦無任何法定
    或依雙方八十六年一月三十一日簽訂之追加契約所生之約定解除事由。
  (六)爾後，蔡文斌於八十六年三月二十八日依約開立面額七千五百萬元，及同年三月八日至
    三月二十七日之利息一百五十萬元之支票二紙，置於訴外人即本件代書林崑鐘處，當日
    並通知被告等受領。惟被告等竟蓄意毀約，拒絕受領上開款項，蔡文斌遂於四月一日再
    以豐原郵局存證信函通知被告等受領上開給付。詎料被告戊○○卻於四月三日以豐原郵
    局第四七六號存證信函通知蔡文斌，片面稱系爭契約業已解除，後蔡文斌復於四月六日
    以豐原郵局第四八三號存證信函再次通知被告等受領，惟被告等仍堅稱系爭契約業已依
    照前開追加契約解除，並沒收蔡文斌前已支付之價金及利息。
  (七)查蔡文斌不幸於八十六年六月九日病逝於台中榮民總醫院，則前開契約之權利義務，自
    應由蔡文斌之全體繼承人（即原告等）繼承，合先敘明。又查，如前所述，系爭契約之
    給付期限均改為不確定，蔡文斌在被告尚未為任何催告之情況下，自不負給付遲延責任
    ，而其於八十六年三月二十八日開立面額七千五百萬元，及同年三月八日至三月二十七
    日之利息一百五十萬元之支票二紙，置於訴外人代書林崑鐘處，實屬依債務本旨提出給
    付，被告竟諉稱系爭契約業已解除，意圖推卸渠等依該契約應負之義務，實無足採。
  (八)按「契約當事人之一方遲延給付者，他方當事人得定相當期限，催告其履行，如於期限
    內不履行時，得解除其契約。」民法第二百五十四條定有明文。查，原告等於八十六年
    三月二十八日已提出價金之給付，並未構成給付遲延；另又於蔡文斌過世後，於八十六
    年六月二十日起訴請求被告履行系爭契約，被告等仍未履行，被告等之行為已構成給付
    遲延。為此，原告等遂又於八十九年一月二十六日再以台中郵局第一三○九號存證信函
    定相當期限催告被告等於該期限內履行上開買賣契約之義務，惟被告仍置之不理。由是
    ，原告等爰依前揭法文以被告等給付遲延而解除契約，並以本訴狀繕本作為解除契約之
    意思表示。則被告等應依民法第二百五十九條第一、二款及第一百七十九條之規定，將
    已給付之價金及利息共計二千八百四十萬元整返還予原告。
二、備位聲明部分：
        倘系爭契約業如被告等所主張，已於被告等以八十六年四月三日豐原郵局第四七六
    號存證信函送達蔡文斌時，依照雙方於八十六年一月三十一日簽訂之追加契約解除之，
    則依民法第二百五十九條第一、二款及第一百七十九條之規定，被告等仍應將自原告等
    處所受領之金錢附加自受領日起之利息返還之，即如原告先位訴之聲明第一項所示。或
    至少應依照該追加契約第三條第二款之約定，將蔡文斌於八十六年一月二十二日給付被
    告等之一千萬元價金附加自八十六年四月三日起，至清償日止，以年息百分之五計算之
    利息返還原告。
三、對被告抗辯所為之陳述：
  (一)原告之被繼承人蔡文斌確係系爭契約之買方唯一當事人，此徵諸下列即明：
  1.八十六年一月六日系爭契約簽約當日，蔡文斌之代理人甲○○○就訂金簽發之以穩統公
    司為發票人、面額一千五百萬元、到期日八十六年一月八日，以交通銀行嘉義分行為擔
    當付款人之本票，嗣後係蔡文斌按時於八十六年一月八日分別由華南銀行豐原分行電匯
    一千二百萬元及世華銀行電匯三百萬元入甲○○○前開交通銀行一三一之八號帳戶內，
    再經被告等提領。是系爭契約之訂金係由蔡文斌支付無誤，且由上開本票到期日係簽約
    日後三天，亦即係待蔡文斌匯入款項後被告始為提領，足證契約之買方當事人確係蔡文
    斌無疑。
  2.再者，系爭契約爾後所有付款事宜，包括交付遲延利息等，亦均由蔡文斌一人處理，益
    證蔡文斌係買方唯一當事人，否則以系爭契約如此龐大之金額，甲○○○不論係所謂之
    契約當事人或與蔡文斌合夥，豈有放任蔡文斌一人決定之理？又豈有任憑蔡文斌以個人
    名義簽訂追加契約等不合理舉動？查蔡文斌若如被告所稱僅係甲○○○之金主云云，為
    何系爭契約相關事宜，所謂真正當事人甲○○○均不處理，竟全由所謂金主蔡文斌一人
    決定，此顯不符常情。尤有進者，簽訂追加契約、價金未如期給付等，理應由被告所稱
    當事人甲○○○出面協商，因契約之法律效果係歸於契約當事人甲○○○，而非歸屬蔡
    文斌，則甲○○○非愚鈍之人，高達一億元鉅額之系爭契約竟任憑他人協商？被告所言
    至無足採，灼然至明。復有甚者，蔡文斌與被告協商如何付款等諸事宜，均未事先與甲
    ○○○商量，協商時甲○○○亦未在場，均由蔡文斌視其自身經濟狀況，與被告磋商，
    事後亦未主動告知甲○○○，均由被告等或第三人蔡信義轉告決定，蔡文斌顯為買方唯
    一當事人，足堪認定。
  3.又系爭契約開宗明義記載「承讓人代表甲○○○以下簡稱甲方」，契約末簽署「承讓人
    代表甲方代甲○○○、蔡張初枝」，顯然甲○○○係以代理人之意思而為簽約，足證甲
    ○○○並非如被告等所言係為買方當事人。再者，系爭契約書首行開宗明義記載：「承
    讓人代表甲○○○以下簡稱甲方，出讓人代表乙○○等十二人以下簡稱乙方」字樣，依
    其記載，甲○○○顯然僅為承讓人一方之「代表」，該契約書末當事人欄所載「承讓人
    代表甲方」一語，應係承上記載而來，不因其下有訴外人張蔡初枝代甲○○○簽名而有
    不同，最高法院八十八年度台上字第二○三三號民事判決亦認定甚詳（即雙方履行契約
    他案第三審判決，第四頁倒屬第二行，）。另再與追加契約所載「承讓人甲方蔡文斌」
    ，兩者文義相互對照，即明蔡文斌確為系爭契約唯一當事人。又查，八十六年一月卅日
    之追加契約乃蔡文斌以個人名義所簽立，並非「代表」或「代理」任何人所簽訂，蔡文
    斌若非契約當事人而為金主，焉能以自己名義決定契約相關事項，被告又何以願意與「
    蔡文斌個人」簽訂此追加契約？抑有進者，被告更據此蔡文斌個人所簽訂之追加契約於
    本件訴訟主張權利，顯然其亦肯認蔡文斌個人為買方唯一當事人，更承認蔡文斌個人所
    簽立之追加契約。是以，被告於訴訟中反口蔡文斌並非契約當事人，顯無足採。
  4.此外，訴外人朱炎生於鈞院八十六年重訴字第四三九號履行契約案件，八十六年九月十
    二日庭訊時，供稱「起先是甲○○○說她是買主叫她出面和賣主講，後來我才知道蔡文
    斌要買，蔡先生（即蔡信義）說有看到錢就好，管他是誰買」（本院八十六年重訴字第
    四三九號履行契約案卷頁八八），更可明蔡文斌為唯一當事人，甲○○○僅為其代理人
    。又朱炎生於八十七年八月三日之電話錄音證實甲○○○絕非爭土地買受人、八十七年
    八月十八日電話錄音內容中朱炎生則表明在履行契約他案一審出庭作證之前，遭受被告
    方面之壓力，要求其陳述甲○○○為買受人云云。
  5.甲○○○於後所述，亦証蔡文斌乃系爭契約當事人：
  (1)甲○○○於八十六年六月十三日，親至原告住處稱：「我負責去幫你們把土地買來啦，
    你們不要去跟阿華（被告辛○○）碰面」。此外，甲○○○於八十六年六月十三日之現
    場談話錄音承認買方為蔡文斌、八十六年六月二十六日之談話錄音同樣承認蔡文斌就是
    要贊助甲○○○的焚化爐，才會來買系爭土地（按買賣系爭土地後，蔡文斌原欲再向甲
    ○○○購買其焚化爐專利商品）。
  (2)八十六年六月十八日，甲○○○於電話中對原告巳○○表示：「‧‧‧現在就是說，我
    可以代表你們買方這邊全權去處理這些事情‧‧‧」。
  (3)八十六年六月二十二日，甲○○○於電話中對原告午○○表示：「‧‧‧是說你們這邊
    買這塊地，是要做焚化爐啦」、「我就一直說蔡爸爸（蔡文斌）當初買這塊地的動機‧
    ‧‧」。
  (4)而其於台灣台中地方法院八十六年重訴字第四三九號履行契約案、台灣高等法院台中分
    院八十七年重上字第二四號案中作證時，就何者為契約當事人、契約上「承讓人代表」
    究為何指？等陳述有諸多矛盾，被告與甲○○○之主張亦有所矛盾，足證甲○○○確實
    並非契約當事人，否則事實只有一個，陳述豈會齟齬，漏洞百出，此見該案卷一二審筆
    錄即明。
  (5)再於履行契約他案之二審，即台灣高等法院台中分院八十七年重上字第二四號案件中，
    甲○○○於八十七年四月七日庭訊時稱：「最後無法達成付款，契約就失效了，後果由
    蔡文斌承擔」，則若果蔡文斌非系爭契約買方唯一之當事人，為何契約無法達成之後果
    應由蔡文斌一人獨自承擔？(6)又甲○○○於履行契約他案之一審中，於八十六年十月十
    六日稱：「到現在為止，我未接到對方要與我終止合約的通知」，顯見不論穩統公司或
    甲○○○個人皆非買賣當事人，其等更無與蔡文斌合夥之情事。
  (7)且由甲○○○於八十六年十一月十日提出之民事說明狀，竟以第三者身分稱「賣方寬延
    多次，買方均無履約交付餘款」，猶如事不關己，甚至屢屢指責買方，最後竟仍表示「
    買方確實理虧甚多」，其舉動於情於理皆證其並非系爭契約買方當事人。
  (8)被告於履行契約一案所提第一份答辨狀（八十六年九月十二日），既絲毫未否認蔡文斌
    為系爭契約之買方唯一當事人（該書狀僅就系爭契約解除與否爭執），僅稱「兩造契約
    既經合法解除，契約關係即不復存在，原告本於已失效之契約求為履行契約，即屬無據
    」云云，足證蔡文斌為系爭契約之買方唯一當事人。
  6.第查，蔡文斌方面於八十六年一月六日請領系爭土地地價證明書，並於八十六年二月間
    申請成立大和園綠股份有限公司，該公司申請之營業項目與被告所出售之豐工實業股份
    有限公司完全相同。再者，八十六年三月間，蔡文斌方面向豐原市信用合作社申請貸款
    ，貸款用途明白記載為投資興建焚化爐。基上事證，益證蔡文斌確為系爭契約買方當事
    人而非僅為所謂之金主，蓋蔡文斌若僅身為甲○○○金主，則與其發生法律關係者僅為
    甲○○○，蔡文斌何須介入系爭買賣相關實體事項？7.至原告卯○○○於履行契約他案
    第一審表示之「（甲○○○）自己去簽，簽完才打電話告訴我們」，係指原授權甲○○
    ○以總價九千萬元簽訂系爭契約，詎甲○○○擅自以一億元成交，故卯○○○上開證詞
    係表示簽約回來才知道甲○○○以多了一千萬元簽訂系爭契約，而非指簽約回來才知道
    系爭買賣一事，此徵諸卯○
    ○○當時庭訊筆錄確實接著說明：「我們說九千萬我們才要買，她說她要出一千萬要讓
                                  事情圓滿，後來以一億元定案，我們有同意。」（履
                                  行契約他案第一審八十六年十月十六日庭訊筆錄）即
                                  明。在甲○○○去簽約前，蔡文斌確實已表明以九千
                                  萬元購買，但「後來」（按有所謂「後來」，表示先
                                  前早有提到買賣及價金一事）也接受一億元定案。
    再者，原告巳○○於履行契約他案第一審時同樣到庭證稱：「甲○○○說是她私自添了
    一千萬元，等到焚化爐場成立後，再由資金上扣去這一千萬元。」。足證蔡文斌確為系
    爭契約買方唯一當事人，僅係簽約初始就價金部分甲○○○逾越了代理權限一千萬元，
    惟嗣後既經蔡文斌承認、接受由其全部以一億元定案，當然無礙於蔡文斌身為系爭買賣
    契約之買方唯一當事人地位。
  8.退萬步言，縱不論八十六年一月六日所簽股權讓渡契約之承讓人為何人，徵諸前述關於
    八十六年一月卅一日之追加契約之說明，至少於該日起，契約之承讓人已確定為蔡文斌
    或由蔡文斌所承受。詳言之，依債權讓與、債務承擔之規定，債權移轉蔡文斌，而債務
    部分非但經債權人（即被告）同意，且經雙方於八十六年一月卅一日訂立追加契約予以
    確認，故蔡文斌至遲自該日起，已成為系爭契約當事人無誤，不容被告嗣後擅加否認。
  (二)系爭契約之尾款七千五百萬元，經兩造當事人合意改為給付期限不確定，此徵諸下列即
    明：
  1.就八十六年二月五日蔡文斌為支付尾款所簽發面額七千五百萬元，發票日為八十六年二
    月十七日之支票，被告戊○○於八十六年三月七日持該支票，要求蔡文斌將之改為無記
    名支票，經蔡文斌同意後，塗銷原受款人為辛○○之記載。由是，被告等不同意不定期
    限延後尾款給付日，何以被告不同時要求更改發票日？另按票據法第一百三十條規定，
    支票執票人應於發票日後七日內為付款提示，況且社會上一般情形，執票人甚至於發票
    日前即交付於金融機構代收，以免未遵期提示遭發票人撤銷付款委託，則若非兩造間有
    尾款給付期限不確定之合意，被告為何甘冒遭蔡文斌撤銷委託付款之風險，未要求蔡文
    斌一併更改發票日為被告所主張之三月十七日？2.觀諸兩造向來交易模式，被告自應要
    求蔡文斌開立自三月七日至三月十七日之遲延利息票據，而非僅受領二月五日至三月七
    日之利息票據。此徵被告於履行契約他案一審，八十六年九月十二日所提答辯狀第三點
    也承認「兩造前此就有關付款期限約定皆特別重視，且每有被告要求延期付款即須支付
    利息」益明。訴外人甲○○○於該案八十六年十月十六日庭訊稱：「最後付款期限據我
    所知是三月七日」，與被告所謂最後付款期限為三月十七日矛盾。
  (三)系爭股權讓渡契約是否已解除？1.按法律行為附有解除條件者，當條件成就時，其法律
    效果為：該法律效果當然失去效力（民法第九十九條第二項），而非生「契約解除之效
    果」。蓋前者，兩造將依民法不當得利之規定主張權利；後者，乃行使民法第二百五十
    八條解除權之結果，兩造將依民法第二百五十九條各款主張權利，兩者之法律效果顯然
    有別。
    查系爭追加契約第三條第一項：「甲方支付之定款新台幣一千五百萬元整及補貼遲延付
    款二次之利息共新台幣一百二十萬元整，免經催告，即由乙方沒收充為違約金並同時解
    除買賣契約，甲方不得異議」之約定，雙方當事人真意乃以該條款做為解除契約之約定
    行使方式，而非解除條件，此徵諸下列即明：
  (1)該條款所用字眼為「免經催告」、「充為違約金」、「解除買賣契約」，皆為解除契約
    之約定及行使方式。
  (2)被告於八十六年四月三日寄予蔡文斌及其代理人甲○○○之存証信函用語：「依照契約
    洪女士已違約，本人依法解除買賣契約，特此通知」，其意顯然為解除買賣契約之意思
    表示。
  (3)又當事人真意若為「解除條件」，不會有「沒收違約金之約定」。蓋解除條件一成就，
    契約即當然失效（包括沒收充為違約金之約定在內），所繳款項均應依不當得利規定退
    還，焉有再為「沒收充為違約金」之問題？再徵諸被告今主張依追加契約其可沒收原告
    一千五百萬元之定金云云，即明被告亦係主張「解除契約」而非「解除條件成就」。
  2.再按「給付無確定期限者，債務人於債權人得請求給付時，經其催告而未為給付，自受
    催告時起，負遲延責任。」、「契約當事人之一方遲延給付者，他方當事人得定相當期
    限，催告其旅行，如於期限內不履行時，得解除其契約。」，民法第二百二十九條第二
    項、第二百五十四條分別定有明文。由是系爭追加契約第三條第一項之約定既係契約解
    除權之約定，而該條項乃針對尾款之給付而為之，今系爭買賣契約尾款之給付期限既未
    確定，依照前開法律規定，被告自應先定期催告原告履行，若原告受其催告而未履行，
    被告亦應再定相當期限催告，爾後始得依追加契約第三條第一項之約定，將定金等款項
    充為違約金並解除契約。該項原所約定之「免經催告」，乃是因原本尾款定有八十六年
    二月五日之給付期限，嗣既經雙方同意尾款之給付延期成不確定期限，依法自無「免經
    催告」之適用，被告仍應依民法二百二十九條及二百五十四條規定，經定期向原告催告
    後始得解除契約。然被告今並未就尾款之給付向原告為任何期限催告，即逕行主張解除
    契約，其所為依法顯屬不符，故被告主張將定金等款項沒收充為違約金，顯無足採。
    反之，原告已依法催告，並合法解除契約，原告本件請求自屬有據。
四、本件系爭買賣確非蔡文斌與甲○○○合夥，蔡文斌更非甲○○○之金主，蓋原本系爭買
    賣倘若順利進行，蔡文斌將接著購買甲○○○擁有專利權之焚化爐（此正是甲○○○極
    力促成系爭買賣，以及系爭買賣因故未繼續進行後，甲○○○失去其原可預期之利益，
    遂與原告方面產生對立之緣由），而觀諸兩人所預擬之焚化爐契約第一條約定，以及焚
    化爐買賣價錢之高（第一期款即高達二千五百萬元），即知甲○○○係將焚化爐所有設
    備、所有技術賣斷（並非蔡文斌出錢，甲○○○出技術），證實所有投資，所有計畫，
    均屬蔡文斌一人（且蔡文斌打算先以豐工實業股份有限公司購買焚化爐等設備、技術後
    ，再將該經營事業移轉至自行成立的大和園綠股份有限公司），蔡文斌確為本件系爭買
    賣唯一當事人，灼然明甚。由前述蔡文斌與甲○○○原欲進行之焚化爐買賣契約，因該
    焚化爐原本甲○○○先前已授權由中唯環境工程股份有限公司全權代理，故焚化爐買賣
    契約係由中唯環境工程股份有限公司為出賣人，出賣給蔡文斌於本件契約所購買之豐工
    實業股份有限公司，併予敘明。再者，依照前開焚化爐買賣契約，甲○○○業已打算將
    其焚化爐設備、技術賣斷給蔡文斌，而非與蔡文斌合作進行焚化爐之事業，顯然其已經
    不再就此方面為任何事業之進行，其又何必購買系爭土地及系爭豐工實業股份有限公司
    之股權，由此益證系爭買賣契約蔡文斌確為唯一當事人。
五、證人甲○○○於鈞院九十年七月九日庭訊時所為證詞有諸多矛盾，茲向  鈞院陳述如下
    ：
  (一)證人先稱：「他（指蔡文斌）是先借我錢，他表示有工廠有實體，硬體的設備完成他才
    要投資進來」、「蔡文斌沒有看到我的實體，所以還沒有投資」、「他要我買到了實體
    的工廠，他就相信我」云云；嗣又稱：「因為被告收了定金我很放心，所以我就把以後
    要付錢的事情都交給蔡文斌」云云。惟查，依證人初始之證詞，顯然因蔡文斌小心謹慎
    ，未看到實體之物絕不投資，故僅答應借錢給證人，然證人又稱自被告收了定金後，就
    將付錢之事交給蔡文斌。然則，被告收了定金，僅不過為契約履行之初始階段，遑論任
    何所謂工廠、設備之硬體或實體，則此時依證人所言，蔡文斌尚未投資，不過為借錢給
    證人之角色，焉有可能參與契約之實際運作，證人所言前後矛盾至明。
  (二)甚者，若依證人所言，蔡文斌初始僅係借貸金錢給證人，然焉有借錢無須提供擔保，甚
    者亦未約定利息之理（尤其本件係屬鉅額，以定金而言已經高達一千五百萬元）？尤有
    進者，以證人所供，其無庸與蔡文斌簽訂任何書面，即相信不論其如何與被告方面簽訂
    契約，蔡文斌都會將錢拿出來，證人並不擔心若蔡文斌不拿錢出來，證人就系爭契約可
    能有違約之問題云云，此顯違反常理至鉅。
  (三)又對於追加契約，證人稱：「一月卅日蔡先生有看到我的雛型計畫，所以那時候就說他
    要投資了，我因為他這樣子就由他代表我，代替我直接與被告簽約」云云。查此證詞一
    方面與前述證人稱蔡文斌要看到實體才要投資相齟齬（蓋一為實體，一僅為書面計畫，
    二者大相逕庭），再者，蔡文斌簽訂追加契約時，完全以本人名義為之，根本未表明任
    何代理意旨，而證人在見到追加契約後，若果其為契約當事人，焉有不要求補簽蔡文斌
    為代理人之意旨？甚至若果契約當事人確實不是蔡文斌，被告為何也容許其以自己名義
    簽訂追加契約而無庸表明所謂之代理意旨？上開矛盾，均反足證蔡文斌始為契約當事人
    無誤。
  (四)復查，證人甲○○○前揭證詞之矛盾，已顯露出其遮掩事實，意欲將系爭契約導引成蔡
    文斌並非契約當事人之意圖，但因此與事實不符反而漏洞百出。實則，證人在整個庭訊
    過程中，仍然不自主地透露出蔡文斌為當事人之訊息：「蔡文斌說十天如不能付錢就願
    意認賠，願意損失都算他的」、「乙○○打電說說要我帶蔡先生來將一千萬元還給我們
    ……可能是怕以後有後遺症所以要我與蔡先生出來才將一千萬元還我們。」、「後來一
    千萬元要由蔡文斌的繼承人繼承」、「後來蔡文斌身體不好，一千萬元就一直沒有還（
    按此句證人有供述，但筆錄未記，懇請鈞院鑑聽錄音帶補記之）」。則以證人初始證詞
    ，在當時既尚未有工廠、設備之實體，蔡文斌只是借錢給證人而尚未投資，則蔡文斌對
    於所支出借給證人的錢，只要依借貸關係向證人要求返還即可，則何來「認賠」、「損
    失」之說？甚至，如果蔡文斌並非契約當事人，依法被告只須將一千萬元直接交還證人
    即可，因為該一千萬元仍屬蔡文斌借給證人的錢，蔡文斌仍可依據借貸契約向證人拿回
    ，被告殊無必要非要求求蔡文斌出面才肯交還一千萬元之理？甚至因後來蔡文斌身體不
    好，就一直不能返還，以及在蔡文斌過世後，證人仍認該一千萬元應由蔡文斌之繼承人
    繼承。基上，均足證蔡文斌確為契約唯一當事人，此外，今再提呈甲○○○談話錄音帶
    內容，證明系爭契約與甲○○○無涉，蔡文斌始為唯一當事人：
    八十六年六月十六日之電話錄音----卯○○○：「我現在假如不要跟他買呢？他會變成
    什麼場面？」；甲○○○：「不要跟他買他撿到便宜呢！你知道嗎？」。
    八十六年六月二十六日現場談話----甲○○○：「但是爐子這邊一定有利潤的……你們
    原本的這個契約，就要照常履行啦」、「第一案都還沒有解除，而又來第二個就不合了
    啦」（亦即買賣股權之系爭契約都尚未解除，仲介人蔡信義等就開始鼓吹焚化爐買賣之
    第二份契約，顯然其等乃因利益牽涉其中，此除可參見原告準備書狀外，尚可參見當日
    電話錄音----午○○（蔡文斌之女兒）：「他們就是要把土地賣給我們，照合約就對了
    ！一切照合約，唯一的條件就是我們要做焚化爐就對了！是嗎？」甲○○○：「嗯！對
    對對！」，（事實上，甲○○○也常將兩份契約一起談，暗示若無第二份焚化爐契約即
    無第一份契約，只是在面對蔡文斌之家人時，不好意思表示太明顯）（又上開甲○○○
    錄音亦可證明，談話當時已經八十六年六月，但其仍表示本件系爭契約尚未解除，證實
    並無被告所主張之所謂系爭契約已因原告之遲延付款而於八十六年三月解除之情事）。
參、證據：提出股權讓渡契約書影本一份、訂金（一千五百萬元）之支票影本乙紙、豐工實
業股份有限公司股份轉讓同意書影本三份、八十六年一月三十一日追加契約影本一份、蔡文
斌寄交被告戊○○之存證信函影本一份、被告戊○○寄交蔡文斌及洪林文將之存證信函影本
一份、認證書影本一份聲明書影本一份、原告卯○○○等寄交被告乙○○等之存證信函影本
一份、最高法院八十八年度台上字第二０三三號民事判決、甲○○○八十六年六月十三日、
同年月二十六日之錄音譯文各一份、朱炎生於八十七年八月三日、同年月十八日電話錄音譯
文各一份、原告於八十六年一月十六日請領之系爭土地地價證明書影本一份、八十六年二月
原告方面申請成立大和園綠公司及其營業項目、被告出售之豐工公司之登記營業項目、八十
六年三月原告方面以投資興建焚化爐申請銀行貸款、履行契約他案第一審八十六年十月十六
日、二十一日庭訊筆錄影本一份、台灣台中地方法院八十六年重訴字第四三九號、台灣高等
法院台中分院八十七年重上字第二四號、台灣高等法院台中高分院八十八年重上更一字第三
十號等履行契約案筆錄影本各乙份、環統公司變更登記事項卡影本乙份、八十六年市一月十
日甲○○○民事說明狀影本乙份、蔡文斌塗銷原受款人辛○○記載，改為無記名之支票影本
乙紙為證、焚化爐示範廠買賣契約書影本一份。
乙、被告方面：
壹、聲明：
一、原告之訴及其假執行聲請均駁回。
二、如受不利之判決，被告等願供擔保，請准免為假執行。
貳、陳述略稱：
一、查系爭買賣契約業經台灣高等法院台中分院八十七年度重上字第二四號判決認定買受人
    之一方為甲○○○與原告等之輩繼承人蔡文斌之合夥，蔡文斌並非系爭契約之唯一當事
    人，且該股權讓渡契約已因追加契約之解除條件成就而於八十六年三月十一日失效，今
    蔡文斌是否為買受人之一，容有疑義，惟依前開判決所示，原告以唯一買受人之地位，
    就已失效之買賣契約訴請解除契約，請求返還價金，顯然無據。
二、被告等於八十九年九月二十七日收到原告等之更正訴之聲明狀，惟被告等認其係訴之追
    加，被告等就此表示不同意。
三、本件股權讓渡契約書簽訂之經過，乃於八十六年一月六日被告等透過介紹人蔡信義、朱
    炎生之仲介與買受人甲○○○簽訂豐工實業股份有限公司股權讓渡契約書，簽約當日，
    洪林文將因有事未及趕至，故委託蔡信義之妻蔡張初枝代理簽約，並當場交付一千五百
    萬元之銀行本票（發票人為穩統實業股份有限公司，法定代理人：甲○○○）乙紙為定
    金，其後甲○○○趕至簽約現場於契約書上補簽其名。八十六年一月十五日甲○○○預
    見其無法如約於翌日（十六日）給付買賣期款六千五百萬元，遂帶被告戊○○、辛○○
    及仲介等至原告等之被繼承人蔡文斌家中會商，會中蔡文斌表示甲○○○之購地興建焚
    化爐案，渠欲參與投資，嗣後系爭買賣契約之相關事項由其全權代理甲○○○，剩餘八
    千五百萬元亦由其負責云云，經諸人同意，並約明蔡文斌應於一月二十二日先行給付期
    款一千萬元及遲延利息，餘款七千五百萬元則應於一月三十一日前一次付清。一月二十
    二日蔡文斌如約給付一千萬元及利息七十萬元。一月三十一日蔡文斌無法提出餘款七千
    五百萬元之給付，遂與被告等之代表戊○○簽訂追加契約條件書，言明蔡文斌應於八十
    六年二月五日給付餘款七千五百萬元，逾則買賣契約自動解除，定金及利息沒收，蔡文
    斌於一月二十二日所交付之一千萬元則予返還買方，被告等並於同日再收取遲延利息五
    十萬元。
四、迨八十六年二月五日，蔡文斌謂銀行貸款作業一時無法配合，待年後（二月七日為農曆
    春節）銀行作業正常後即二月十七日必為給付，並交付面額七千五百萬元、發票日為二
    月十七日十七日之支票乙紙。迨二月十七日，蔡文斌復要求被告等不要將該紙支票提示
    ，且未獲蔡文斌支付該筆現金，遂於三月七日被告戊○○、辛○○同仲介蔡信義、朱炎
    生等人齊至蔡文斌家中，要求蔡文斌提一可為給付之最後期限，蔡文斌謂十日必可籌足
    款項，雙方因而約明被告等於三月十七日將該紙七千五百萬元之支票提示，如未獲兌現
    ，則比照一月三十一日所訂之追加契約條件書；買賣契約自動解除，定金及遲延利息沒
    收，一月二十二日所收之期款一千萬元則為返還。至三月十七日，被告等依約提示，竟
    遭退票。事後蔡文斌亦表示定金及利息任憑被告等依約沒收。詎三月二十八日蔡文斌託
    甲○○○、仲介蔡信義等多人告知被告等，謂其已將餘款及利息交付承辦代書，請被告
    等前去領取，被告等因買賣契約已依約解除，而未前往領取，此等事實，合先敘明。
五、系爭股權讓渡契約書於八十六年一月六日簽訂時，買受人為甲○○○個人，並非蔡文斌
    （台灣台中地方法院八十六年重訴字第四三九號履行契約案卷第一五五頁第一面）；即
    便蔡文斌與被告等於八十六年一月三十一日簽立追加契約後，亦未有所更易，此可由以
    下事證得知：
  (一)由甲○○○、仲介蔡信義、代書林崑鐘及原告卯○○○、巳○○等人於履行契約一案歷
    審證稱：
  1.甲○○○本欲以其環統實業股份有限公司之名義向被告等購買豐工實業股份有限公司之
    股權，惟因「會計師告訴我，用公司買公司時，一個公司必須取消，為了保有兩個公司
    ，再改由我個人名義去買」（台灣高等法院八十七年重上字第二四號履行契約案卷第九
    九頁）。
  2.另仲介蔡信義稱：「買股票本來是甲○○○一個人，後來又叫了蔡文斌出來，我在第一
    次時還不知道蔡文斌」（台灣台中地方法院八十六年重訴字第四三九號履行契約案卷第
    八六頁第二面），又訊以：「誰（是）買受人？」蔡信義又明確稱：「甲○○○」（台
    灣高等法院台中分院八十七年重上字第二四號履行契約案卷第一三九頁第二面）。
  3.代書林崑鐘證稱：「契約書是我寫的，八十六年一月六日蔡信義介紹我的，他說是甲○
    ○○要買」（台灣台中地方法院八十六年重訴字第四三九號履行契約案卷第一○七頁第
    一面）。又謂之「是村長蔡信義及他太太介紹的，說甲○○○個人要買土地」（台灣高
    等法院台中分院八十八年重上更一字第三○號履行契約案卷第五十九頁第二面）。
  4.原告卯○○○、巳○○亦均稱八十六年一月六日洪林文千江簽約後方告知簽約情事，蔡
    文斌僅願投資九千萬元，甲○○○則謂她要出一千萬元讓事情圓滿，該一千萬元等焚化
    爐成立後再由資金扣這一筆一千萬元（台灣台中地方法院八十六年重訴字第四三九號履
    行契約案卷第一三四頁第二面、第一四○第二面）。
  5.綜上，蔡文斌就簽約買賣，於事前根本不知，焉會是買受人？顯見甲○○○係以其個人
    名義簽訂股權讓渡契約，買受人當為甲○○○個人。
  (二)系爭股權讓渡契約書首行載「承讓人代表甲○○○以下簡稱甲方」，該契約書末當事人
    欄載「承讓人代表甲方」，及其下有「代甲○○○－蔡張初枝」及「甲○○○」之簽名
    等文義，已據書立該契約書即證人林崑鐘明確證稱：「當時我的想法是甲○○○自己要
    買公司，股權既要移轉承讓一定有七人以上，不會只有甲○○○他一人，所以我寫代表
    二字。當時只說甲○○○要買，並沒有說甲○○○代表誰。」（台灣高等法院台中分院
    八十八年重上更一字第三○號履行契約案卷頁六十）。是該「代表」二字，僅是贅語，
    並無字面之函義，而其下之簽名，乃蔡張初枝先行代理甲○○○簽訂契約，其後甲○○
    ○補簽於旁，文義甚明。
  (三)另按「稱隱名合夥者，謂當事人約定一方對於他方所經營之事業出資，而分受營業所生
    之利益及分擔其所生損失之契約」「隱名何夥之事務專由出名營業人執行之。隱名合夥
    人就出名營業人所為之行為對於第三人不生權利義務之關係。」民法第七百條、第七百
    零四條定有明文。查甲○○○簽訂股權讓渡契約時，其與上訴人等之被繼承人蔡文斌有
    合夥關係，已據原告卯○○○、巳○○陳明在案，然該股權讓渡契約書之買受人僅為甲
    ○○○個人，是不管甲○○○與蔡文斌之合夥實質內容為何，就購買被告等之股權一節
    ，蔡文斌僅是甲○○○之隱名合夥人。
  (四)復按甲○○○於八十六年一月十五日預計無法依股權讓渡契約於翌日（十六日）給付買
    賣期款六千五百萬元，乃引介被告戊○○、辛○○至其合夥人即蔡文斌家中會商，會中
    洪林文將與蔡文斌表渠為合夥關係，除先前甲○○○支付之一千五百萬元外剩餘之八千
    五百萬元價款全需由蔡文斌提供，故系爭買賣契約後續之相關事項由蔡文斌全權代理甲
    ○○○為之，此有證人蔡信義證稱：「事前我問甲○○○，他說已找蔡文斌當金主並合
    資，遂一起到蔡文斌家，蔡文斌說資金他會負責。」又稱：「因洪林文將說蔡文斌是金
    主，而蔡文斌也拍胸脯保證錢都沒問題，他會全權處理」及其民事說明狀陳明甚詳，是
    蔡文斌就系爭股權買賣，僅為甲○○○之隱名合夥人（內部關係）、代理人兼金主（外
    部關係）之角色而已，非買受人之身份有所變更。
  (五)再按代理人為法律行為雖未以本人名義為之，但有本人之意思，且為相對人所明知者，
    稱之為「隱名代理」，其效果仍歸屬於本人。八十六年一月三十一日之追加契約，其內
    容僅就八十六年一月六日之讓渡契約所約定之付款期限及其法律效果有所變動，並未言
    及買受人之身份是否易動，另代書亦證稱：「追加契約是股權讓渡契約書之延續」「我
    現在才發現兩契約書當事人並不一致」（台灣高等法院台中分院八十八年重上更一字第
    三○號履行契約案卷第六十頁第二面、第六十一頁第二面）。是該追加契約末當事人簽
    署欄中，蔡文斌雖於「承讓人甲方」之下單獨簽名，但其所謂「承讓人」乃與出賣人相
    對稱用語，蔡文斌之簽署乃為洪林文將之隱名代理，並為被告等所明知，其效果應歸屬
    於甲○○○，故八十六年一月三十一日追加契約簽訂時，買受人仍為甲○○○個人，未
    有變更。
  (六)末按隱名合夥人如參加合夥事務之執行，對於第三人應負出名營業人之責任，為民法第
    七百零五條所明定，然非謂隱名合夥人即因此取得出名營業人對第三人之權利。甲○○
    ○之隱名合夥人蔡文斌，多次參與系爭買賣之商談及付款事宜，蔡文斌自應負出名營業
    人甲○○○相同之付款責任，是被告於甲○○○拖欠買賣期款時，兼而向甲○○○及其
    隱名合夥人蔡文斌催收價款，乃法所當然，蔡文斌並不因此而取得買受人之權利，蔡文
    斌之繼承人即原告等以唯一買受人之地位為本件訴訟之請求，顯然無據。
六、系爭追加契約第三項為附有解除條件之約定：按解釋當事人立約之真意，應以當事人立
    約當時之真意為準，而其真意何在，又應以過去事實及其他一切證據資料為斷定之標準
    ，不能拘泥於文字致失真意，最高法院三十九年台上字第一０五三號判例解釋甚明。又
    契約之解權不管亦定或法定而產生，需經合法行使，契約始因解除而溯及訂約時失其效
    力。而附解除條件之法律所為，於條件成就時，係向後失其效力，並非契約解除之效果
    ，更不生任何解除權行使之問題。契約解除權之行使與解除條件之成就，兩者法律效果
    固有不同，惟結論差異不大，用字更是相近，是對一般平民百姓，實難明確判斷區分，
    故當事人立約所引之「解除」二字，究為解除權之約定？抑為附有解除條件之約定？應
    參考相關事證以為定奪：
  (一)系爭追加契約第三項約定：「倘乙方（甲方之誤，指買受人）不按本追加契約條件約定
    期日，履行給付義務時，雙方同意甲方先付之定款及補貼遲延付款兩次之利息，免經催
    告即由乙方沒收充為違約金，並同時解除買賣契約，甲方不得異議」。由上載「免經催
    告」「即」「同時」等文義，實已盡一般人就解除條件約定說明之能事，再觀追加契約
    之簽訂，乃因買受人甲○○○已遲延一月十六日及一月三十一日等兩次付款，當事人間
    不希望買方若第三次（二月五日）仍為遲延，雙方仍有買賣契約存在之時空背景。而證
    人林崑鐘亦證稱：「就是條件發生，契約就解除掉，如八十六年二月五日未依約付清，
    買賣就不成，訂金一千五百萬元可以沒收，不用再表示沒收訂金之意思」「我的想法是
    已延期再追加，若再違約，就不用再通知為表示了，契約當然失效。」（台灣高等法院
    台中分院八十八年重上更一字第三○號履行契約案卷第六二頁）。再參酌證人蔡信義、
    洪林文將就八十六年三月七日有關解除條件之約定（詳後述）顯見該追加契約第三條之
    約定，係附有解除條件之約定無疑。
  (二)買賣雙方於八十六年三月七日約定同年三月十七日七千五百萬元之支票若不獲兌現，則
    解除條件成就，契約失效：
  1.八十六年三月七日確於蔡文斌家中，與被告戊○○、辛○○就最後清償期限、契約解除
    條件、沒收款項等問題有所磋商，此為兩造所不爭執。當日被告等實有要求須確定可為
    給付之最後期限，蔡文斌謂十日內必可籌足款項，雙方因而約定被告等於三月十七日將
    七千五百萬元之支票提示，如未獲兌現，則仍依追加契約，解除條件成就，契約失效，
    此由被告就該七千五百萬元支票應於八十六年二月十七日後為提示，延至三月十七日後
    方為提示可明。另有證人蔡信義、甲○○○等證述：
  (1)證人蔡信義稱：「七千五百萬的支票是二月開的，約定十多天後付錢。因為之前一延再
    延，所以說好時間到了沒付錢甘願被取消，雙方約定的最後期限是三月十七日，屆期未
    付甘願被取消，第一次已經付出的一千五百萬及利息被沒收，第二期已付的一千萬則退
    還」（台灣台中地方法院八十六年重訴字第四三九號履行契約案卷第八八頁第二面）。
    「蔡文斌說在三月十七日，如果再付不出來，一切自動取消，一千五百萬沒收，一千萬
    退給他，已付的利息也沒收，利息付到三月五日，之後我有通知甲○○○把蔡文斌講的
    話轉給甲○○○知道」，又稱：「三月七日在蔡文斌家，兩方均在場，蔡文斌口頭同意
    若三月十七日未付款，甘願取消契約。」（台灣高等法院台中分院八十七年重上字第二
    四號履行契約案卷頁一四三、台灣台中地方法院八十六年重訴字第四三九號履行契約案
    卷一四四）。
  (2)證人甲○○○稱：「三月七日辛○○、戊○○有打電話給我，說延了十日，時間到了再
    付不出來，就自動解除合約，一千萬要退給我。」、「蔡文斌自己在三月七日和他們說
    三月十七日付錢的事，蔡文斌有告訴我」「我知情，他們每次有何協議都會照會我，出
    賣人也向我催討，一直用電話向我催討，三月七日時，兩造都打電話告訴我，三月十七
    日最後期限，無法達成付款，契約就失效了。」、「蔡文斌他說十天再付不出錢，所有
    損失歸由他負責，契約無效，這件事就不用再說了。後來退票後蔡文斌有告訴我，顯然
    此次不行，等他錢進來，會再通知我，大家再合作。」（台灣高等法院台中分院八十七
    年重上字第二四號履行契約案卷第九八頁第二面、台灣台中地方法院八十六年重訴字第
    四三九號履行契約案卷第一四四頁第一面、第一五五頁第一面）。
  2.查蔡文斌所簽發，以豐原市信用合作社市前分社為付款人，八十六年二月十七日期，票
    號ＣＡ0000000號、面額七千五百萬元之支票，其上原有指明辛○○為受款人，
    於三月七日當日，要求將指名受款人部份刪除，無非因該票款非辛○○一人所得單獨享
    有，為免爭執而要求發票人蔡文斌予以取消而刪除，故不可因未同時要求更改發票日期
    ，即推定兩造未達成以八十六年三月十七日為最後付款期限之約定。
七、系爭股權買賣契約因買方違約而已失效：
  (一)如前所述，買賣雙方約明八十六年三月十七日為最後期限，屆時，被告將七千五百萬元
    之支票提示，如不獲兌現，則解除條件成就，契約失效，查被告於八十六年三月十七日
    依約提示該紙支票，經台中票據交換所交換，於八十六年三月十八日退票，此有台灣高
    等法院台中分院更一字第三○號卷內之退票理由單及豐原市信用合作社八十七年五月十
    五日中縣豐字第○二○七號函可稽，是股權買賣契約應因解除條件成就而失效。
  (二)縱雙方於八十六年三月七日協商時就最後付款期限未定，然八十六年一月三十一日雙方
    所訂追加契約係附解除條件之約定，被告等就最後付款日從追加契約所定之八十六年二
    月五日後同意買方一再延期付款，亦應僅是被告等多給予買方期限之利益，追加契約中
    解除條件之約定仍為存在，而甲○○○及蔡文斌未於被告最後提示支票即三月十七日前
    付清七千五百萬元之價款，解除條件應亦為成就，系爭買賣契約仍為失效。
  (三)退萬步言之，縱八十六年一月三十一日之追加契約非附有解除條件之約定，八十六年三
    月七日雙方又未約明最後付款期限及解除條件，惟蔡文斌所交付該紙七千五百萬元之支
    票，票載日期為八十六年二月十七日，則自該日起，買方即已陷於給付遲延狀態，其後
    被告等多次向甲○○○及蔡文斌催收價款，及八十六年三月十七日提示支票應均其催告
    之法律效力，買方仍未給付，被告等於八十六年三月二十日通知甲○○○、蔡文斌解約
    ，請彼等於翌日前往蔡信義住處領取退款一千萬元，是系爭買賣契約，應亦因買方給付
    遲延，被告等經催告無效後，於八十六年三月二十日行使解除權而歸於無效，至蔡文斌
    於同年三月二十八日對已無效之契約提出給付，應不生任何效力。
八、系爭股權讓渡契約於解除條件成就時，被告等一千萬元退還之相對人為買受人甲○○○
    ：
  (一)按系爭股權讓渡契約書於八十六年一月六日簽訂時，甲○○○為唯一之買受人，此除有
    被告等一再陳明外，並有證人即買受人甲○○○仲介蔡信義、代書林崑鐘等於另案歷審
    之證詞可稽，另觀該契約書上之文義，亦可確切得知甲○○○為唯一之買受人。而查原
    告等之被繼承人蔡文斌就系爭股權買賣，僅為買受人甲○○○之隱名合夥人（內部關係
    ）、代理人兼金主（外部關係）。八十六年一月三十一日之追加契約係就八十六年一月
    六日之股權讓渡契約之付款期限及其法律效果有所變動，並未言及買受人之身份是否更
    易，此亦有證人即代書林崑鐘證稱：「追加契約是股權讓渡契約書之延續」、「我現在
    才發現兩契約當事人不一致。」，即該追加契約與股權讓渡契約之當事人仍為甲○○○
    與被告等，蔡文斌雖於該追加契約末之當事人簽署欄上之承讓人甲方下單獨簽名，但其
    所謂「承讓人」乃與「出賣人」之相對稱用語，蔡文斌隱名代理甲○○○簽署追加契約
    ，為被告等所明知，其效果仍應歸屬於甲○○○，易言之，該「承讓人甲方」不管名義
    或法律效果均歸甲○○○。承前所述，該追加契約之「承讓人甲方」係指甲○○○，則
    該追加契約第三條第二款所載：「．．．新台幣一千萬元整，乙方最遲應於民國八十六
    年二月十二日以前之期限全部一次以現金退還與甲方收回」，該「甲方」於該追加契約
    書內並無不同或特殊之約定，是該「甲方」仍指稱甲○○○無疑，即系爭股權讓渡契約
    於解除條件或就時，被告等一千萬元應返還之對象仍為買受人甲○○○，而非甲○○○
    之隱名合夥人、金主、代理人之蔡文斌。
  (二)八十六年三月七日之約定內容為被告等所持之七千五百萬元支票，若未能於同年三月十
    七日兌現，則比照追加契約，解除條件成就，契約失效，一千萬元返還予買受人。查被
    告等與甲○○○簽訂股權讓渡契約後，甲○○○已遲誤兩次（即八十六年一月十六日及
    同年一月三十一日）付款期日，被告等不希望一延再延，此亦有證人林崑鐘證稱：「就
    是條件發生，契約就解除掉，如八十六年二月五日未依約付清，買賣就不成，訂金一千
    五百萬元可以沒收，不用再表示沒收訂金之意思」、「我的想法是已延期再追加，若再
    違約，就不用再通知為表示了，契約當然失效」，是因而簽立附解除條件之追加契約。
    八十六年三月七日，被告等亦基於同樣之心態與甲○○○之代理人蔡文斌會商，是其結
    論與追加契約之法律效果約略相同，乃事所當然，此等事實，合先敘明。復查原告卯○
    ○○稱：「三月七日那天只有辛○○、戊○○二人到我們家與我先生、我兒子談，那天
    並沒有說七千五百萬如付不出來要如何。」，然原告巳○○則稱：「三月七日那天辛○
    ○、戊○○到我家和我父親談，我父親說如果到四月五日銀行未設定出來，他願意已經
    付出的利息均被沒收，辛○○說不要這樣，所以又再談，我父親說到四月十五日如還未
    設定出來，已經付出的錢均沒收，但三月八日以後的利息不能收，辛○○則堅持已付的
    均沒收，三月八日至四月十六日均利息也沒收，雙方堅持不下，沒有結論。」，原告等
    之被繼承人蔡文斌生前於八十六年四月一日之存證信函則謂：「出讓人於八十六年三月
    七日收取利息貳佰貳拾伍萬元時，寄件人表示七千五百萬元及利息一百五十萬元定於三
    月二十八日給付，出讓人並未反對。」，三人所述無一相符，惟應均足認定八十六年三
    月七日被告戊○○辛○○確曾至蔡文斌家中，就最後清償期限，契約解除條件，沒收款
    項等問題有所磋商。又查被告等與甲○○○之代理人蔡文斌於八十六年三月七日與被告
    等約明，被告等持之七千五百萬元之支票若未能於八十六年三月十七日經提示兌現，則
    比照追加契約，解除條件成就，契約失效，定金一千五百萬元及相關利息均沒收，第二
    期款一千萬元則為返還，凡此事實有證人蔡信義稱：「因為之前一延再延，所以說好時
    間到了沒付錢甘願被取消，雙方約定的最後期限是三月十七日，屆期未付甘願被取消，
    第一次已經付出的一千五百萬及利息被沒收，第二期款已付的一千萬則退還。」、「蔡
    文斌說在三月十七日，如果再付不出來，一切自動取消，一千五百萬沒收，一千萬退給
    他，已付的利息也沒收，利息付到三月五日，之後我有通知甲○○○把蔡文斌講的話轉
    給甲○○○知道」，又稱：「三月七日在蔡文斌家，兩方均在場，蔡文斌口頭同意若三
    月十七日未付款，甘願取消契約。」。證人甲○○○稱：「三月七日辛○○、戊○○有
    打電話給我，說延了十日，時間到了再付不出來，就自動解除合約，一千萬要退給我。
    」、「蔡文斌自己在三月七日和他們說三月十七日付錢的事，蔡文斌有告訴我。」、「
    我知情，他們每次有何協議都會照會我，出賣人也向我催討，一直用電話向我催討，三
    月七日時，兩造都打電話告訴我，三月十七日最後期限，無法達成付款，契約就失效了
    。」、「蔡文斌他說十天再付不出錢，所有損失歸由他負責，契約無效，這件事就不用
    再說了。後來退票後蔡文斌有告訴我，顯然此次不行，等他錢進來，會再通知我，大家
    再合作。」等語可稽。
九、據上論結，原告等人一則非契約當事人，再則就已失其效力之契約主張他方遲延而解除
    契約，進而為本案之請求，顯非法之所許。
參、證據：提出台灣台中地方法院八十六年重訴字第四三九號、台灣高等法院台中分院八十
七年重上字第二四號、台灣高等法院台中高分院八十八年重上更一字第三十號等履行契約案
筆錄影本各乙份、台灣高等法院台中分院八十七年重上字第二四號民事判決書影本乙份、八
十六年甲○○○民事說明狀影本乙份、八十六年四月一日豐原郵局第四六四號存証信函影本
乙件、八十六年五月二十四日中天國際法律事務所律師函影本乙份為證。
    理      由
甲、程序方面：
        按訴狀送達後，原告不得將原訴變更或追加他訴，但不甚礙被告之防禦及訴訟之終
    結者，不在此限，民事訴訟法第二百五十五條第一項第七款定有明文。本件原告於訴狀
    送達後追加備位之訴，主張依雙方之追加契約第三條第二款之約定，被告既解除契約，
    則依民法第二百五十九條第一、二款及第一百七十九條之規定，被告仍應退還原告一千
    萬元等語，被告雖不同意原告上開追加之訴，惟本院斟酌原告此一追加並無礙被告之防
    禦及訴訟之終結，認原告之追加並無不合，應予准許，合先敘明。
乙、得心證之理由：
一、原告主張：原告之被繼承人蔡文斌（八十六年六月九日逝世）於八十六年一月六日，由
    訴外人甲○○○代理與被告等簽立股權讓渡契約書，約定買賣標的為被告等所有之豐工
    公司股份三千二百股，及被告等應連帶將豐工公司所有之台中縣后里鄉○里村○○路二
    五之一建物（廠房五幢、建號分別為六二五、六二六、六二七、六二八、六三二號，所
    有權全部），及台中縣后里鄉○里段一九一之二一、一九一之三七、一九一之四六、一
    九一之二二、一九一之二三等土地（所有權全部）騰空後，交付蔡文斌管領，價金則為
    一億元，分三期給付，第一期為簽約當時給付定金一千五百萬元，第二期為八十六年一
    月十六日給付六千五百萬元，第三期於同年一月三十一日給付二千萬元。八十六年一月
    六日簽約當時，即由蔡文斌之代理人甲○○○開立以穩統公司為發票人，面額一千五百
    萬元整，以交通銀行嘉義分行為擔當付款人，到期日為同年一月八日之本票乙紙交付予
    被告等，並已兌現無訛。嗣後，因被告等未能備妥相關股權轉讓文件，蔡文斌亦未能依
    約於八十六年一月十六日給付第二期價金六千五百萬元，蔡文斌與被告等合意約定，由
    蔡文斌於同年一月二十二日先給付第二期價金一千萬元，並給付一月十六日至一月三十
    日之利息七十萬元予被告等。至於剩餘價款部分（七千五百萬元），兩造於八十六年一
    月三十一日簽訂追加契約，合意蔡文斌於同年二月五日給付之，一月三十一日當天蔡文
    斌並同時支付一月三十一日至二月四日之利息五十萬元予被告等。雙方復於追加契約第
    三條約定，若蔡文斌未於二月五日給付上開剩餘價款，蔡文斌先前支付之定金一千五百
    萬元及兩次補貼遲延付款利息共一百二十萬元免經催告即由被告沒收充為違約金同時解
    除買賣契約，但被告亦須一次以現金將蔡文斌於一月二十二日給付被告之一千萬元價金
    返還蔡文斌。嗣蔡文斌於同年二月五日開立發票為同年二月十七日，面額為七千五百萬
    元之支票交付被告收執，惟因蔡文斌向銀行貸款而銀行作業延誤，未能如期於二月十七
    日兌現上開支票，乃先期通知被告等暫勿提示支票，俟三月底或四月初銀行放款時即依
    約付款，上開支票改為擔保之用。雙方並於三月七日約定，延後之不確定期間由蔡文斌
    支付年息百分之三十六之高利予被告，蔡文斌並於三月七日先行交付二月五日至三月七
    日之利息二百二十五萬元予被告。至此，新（票據債務）舊（價金債務）之給付期限均
    改為不確定，此後被告等並未催告蔡文斌清償債務，蔡文斌並已於八十六年三月二十八
    日依約開立面額七千五百萬元，及同年三月八日至三月二十七日之利息一百五十萬元之
    支票二紙，置於訴外人即本件代書林崑鐘處，當日並通知被告等受領。惟被告等竟拒絕
    受領上開款項，蔡文斌遂於四月一日再以存證信函通知被告等受領上開給付。詎料被告
    戊○○卻於四月三日以存證信函通知蔡文斌，片面稱系爭契約業已解除，蔡文斌復於四
    月六日再次以存證信函通知被告等受領，惟被告等仍堅稱系爭契約業已依照前開追加契
    約解除，並沒收蔡文斌前已支付之價金及利息。蔡文斌不幸於八十六年六月九日病逝於
    台中榮民總醫院，則前開契約之權利義務，自應由蔡文斌之全體繼承人（即原告等）繼
    承。而系爭契約之給付期限既改為不確定，蔡文斌在被告尚未為任何催告之情況下，自
    不負給付遲延責任，而其於八十六年三月二十八日開立面額七千五百萬元，及同年三月
    八日至三月二十七日之利息一百五十萬元之支票二紙，置於訴外人代書林崑鐘處，實屬
    依債務本旨提出給付，另原告等又於蔡文斌過世後，於八十六年六月二十日起訴請求被
    告履行系爭契約，被告等仍未履行，被告等之行為已構成給付遲延。為此，原告等遂又
    於八十九年一月二十六日再以台中郵局第一三○九號存證信函定相當期限催告被告等於
    該期限內履行上開買賣契約之義務，惟被告仍置之不理，顯見被告已陷於受領遲延中。
    為此，原告等爰依：(一)民法第二百五十四條之規定，以被告等受領遲延而解除契約，並
    以本訴狀繕本作為解除契約之意思表示，被告等即應依民法第二百五十九條第一、二款
    及第一百七十九條之規定，將已給付之價金及利息共計二千八百四十萬元整返還予原告
    ；(二)倘系爭契約業如被告等所主張，已於被告等以八十六年四月三日豐原郵局第四七六
    號存證信函送達蔡文斌時，依照雙方於八十六年一月三十一日簽訂之追加契約解除之，
    則依民法第二百五十九條第一、二款及第一百七十九條之規定，被告等仍應將自原告等
    處所受領之金錢附加自受領日起之利息返還之，即如原告先位訴之聲明第一項所示，或
    至少應依照該追加契約第三條第二款之約定，將蔡文斌於八十六年一月二十二日給付被
    告等之一千萬元價金附加自八十六年四月三日起，至清償日止，以年息百分之五計算之
    利息返還原告。
二、被告等則以：(一)被告等係於八十六年一月六日透過介紹人蔡信義、朱炎生之仲介與訴外
    人甲○○○簽訂豐工實業股份有限公司股權讓渡契約書，買受人為甲○○○個人，並非
    僅為系爭買賣契約之金主蔡文斌，蔡文斌雖曾於八十六年一月三十一日與被告等簽立追
    加契約，然而該追加契約之內容僅就八十六年一月六日之讓渡契約所約定之付款期限及
    遲延給付之法律效果有所變動，並未涉系爭買賣契約當事人之易動，縱蔡文斌與甲○○
    ○有合夥之關係，亦屬隱名合夥，對外由甲○○○為代表，則身為蔡文斌之繼承人之原
    告等即無從以買受人之身分向被告等為任何請求。(二)系爭買賣契約第二期款以後之給付
    乃由甲○○○介紹蔡文斌與被告等見面，言明由蔡文斌處理爾後之付款事宜，惟蔡文斌
    除一月二十二日曾給付一千萬元及部分遲延利息外，其餘尾款之給付卻一延再延，嗣蔡
    文斌更於八十六年一月三十一日與被告等訂立一追加契約，約定：蔡文斌應於八十六年
    二月五日給付餘款七千五百萬元，逾則買賣契約自動解除，定金及利息沒收，蔡文斌於
    一月二十二日所交付之一千萬元則應返還買方；惟八十六年二月五日時蔡文斌又謂延至
    二月十七日必為給付，並交付面額七千五百萬元、發票日為二月十七日之支票乙紙，然
    而至二月十七日當天，蔡文斌復要求被告等不要提示該支票，被告雖因而未提示該支票
    ，惟仍由被告戊○○、辛○○二人於三月七日偕同仲介蔡信義、朱炎生等人齊至蔡文斌
    家中，要求蔡文斌提一可為給付之最後期限，蔡文斌謂十日必可籌足款項，雙方因而約
    明被告等於三月十七日將該紙七千五百萬元之支票提示，如未獲兌現，則比照一月三十
    一日所訂之追加契約條件書，買賣契約自動解除，定金及遲延利息沒收，一月二十二日
    所收之期款一千萬元則為返還。被告等於三月十七日依約提示該紙七千五百萬元之支票
    竟遭退票，則依該追加契約之約定，系爭買賣契約即已解除，則原告等起訴主張解除系
    爭買賣契約，已屬無據。被告等雖曾於八十六年四月三日再以存證信函告知蔡文斌解除
    契約，惟此僅為契約已經解除之意思之重申，系爭契約並非因被告等之意思表示而解除
    。本件被告依約應係將該原作為二期期款之給付之一千萬元返還與買賣契約之買方即訴
    外人甲○○○而非原告等之被繼承人蔡文斌等語資為抗辯。
三、本件原告主張：系爭買賣契約係於八十六年一月六日簽訂，約定被告等以一億元之價格
    出讓被告所有之豐工公司全部股權三千二百股及豐工公司所有之台中縣后里鄉○里村○
    ○路二五之一建物（廠房五幢、建號分別為六二五、六二六、六二七、六二八、六三二
    號，所有權全部）、台中縣后里鄉○里段一九一之二一、一九一之三七、一九一之四六
    、一九一之二二、一九一之二三等土地（所有權全部）與承讓人；價金則分三期給付，
    第一期於簽約時支付一千五百萬元，第二期於同年一月十六日由承讓人支付六千五百萬
    元，出讓人應將股權過戶所需文件交付承讓人或其指定之人，第三期於同年一月三十一
    日由承讓人給付尾款二千萬元、出讓人將豐工公司廠房騰空遷讓移轉占有予買受人。而
    買受人已於簽約同時交付發票人為環統公司、發票日同年一月八日、票面額一千五百萬
    元之支票乙紙予被告等兌現無訛；嗣於第二期清償日屆至之前，由蔡文斌、甲○○○及
    被告等合意由蔡文斌先於八十六年一月二十二日給付一千萬元與被告等，另就剩餘之七
    千五百萬元則由蔡文斌於同年一月三十一日一併清償，蔡文斌雖如期於八十六年一月二
    十二日給付被告等一千萬元，然一月三十一日蔡文斌並無法依約給付餘款，蔡文斌遂與
    被告等另行簽訂追加契約，約定蔡文斌應於同年二月五日清償餘額，如屆期無法清償，
    則承讓人已給付之定金一千五百萬元及遲延付款利息免經催告即由出讓人沒收充為違約
    金並同時解除買賣契約，至承讓人已付之第二期款一千萬元則由出讓人一次以現金退還
    承讓人。又蔡文斌終未能於同年二月五日依約清償，被告等再與蔡文斌合意由蔡文斌開
    立同年二月十七日之支票乙紙交付被告等以代清償，二月十七日屆期時，被告等因應蔡
    文斌之請求而延期提示，迄同年三月十八日被告等將上開票據提示而未獲兌現；其間自
    同年一月十六日至三月七日均由蔡文斌開立日息一角之遲延利息予被告等；以及同年三
    月二十八日，蔡文斌開立七千五百萬元之支票及三月八日至三月廿七日之利息支票交付
    代書林崑鐘處通知被告等受領，被告等拒絕受領，被告戊○○通知蔡文斌系爭契約業經
    解除，蔡文斌於八十六年六月八日死亡等事實，業據提出有股權讓渡契約書、追加契約
    書、銀行本票、取款條、存證信函、戶口名簿、死亡診斷證明書、公司變更登記事項卡
    、及支票附卷可稽，復為被告等所不爭執，並經證人甲○○○到庭結證屬實，堪信為真
    實。本件兩造就系爭契約之締約及至八十六年三月七日前之給付價金之過程均無爭議，
    惟就契約之當事人為何人以及系爭契約於八十六年三月七日之後係因何原因而生解除之
    效力有所爭執，則本件應審究者乃：(一)系爭股權讓渡契約之承讓人是否僅有原告之被繼
    承人蔡文斌？(二)八十六年三月七日時，蔡文斌與被告等就系爭契約之承讓人未為給付之
    餘額七千五百萬元是否另訂新之清償期或給付期限改為不確定？系爭追加契約第三條之
    約定係解除權行使之約定或使原股權浪渡契約成為附解除條件契約之約定？四、按「解
    釋當事人立約之真意，應以當事人立約當時之真意為準而真意何在，又應以過去事實及
    其他一切證據資料為斷定之標準，不能拘泥於文字致失真意；又解釋當事人立約之真意
    ，除雙方中途有變更立約內容之同意，從其變以為解釋外，均以當事人立約當時之真意
    為準。」，最高法院三十九年台上字第一○五三號判例及四十九年台上三○三號判例可
    資參照。且解釋當事人真意時，應以追求立約當事人之真意為目標，事理至明。
    本件原告起訴主張其被繼承人蔡文斌自始乃系爭買賣契約之唯一承買人，訴外人甲○○
    ○僅為蔡文斌之代理人而已；或者蔡文斌至遲已於八十六年一月三十一日與被告等簽立
    追加契約時，即已概括受讓甲○○○關係系爭契約之債權及債務等語，惟為被告等所否
    認，並抗辯稱系爭買賣契約之承買人乃訴外人甲○○○，蔡文斌僅為出資之金主等語。
    經查：
  (一)原告主張蔡文斌自始乃系爭契約之唯一當事人無非係以：1.系爭契約第一筆定金之支付
    乃由蔡文斌電匯至甲○○○之帳戶內再經被告等提領，而系爭契約第二期以後之鉅額餘
    款支付事宜均由蔡文斌一人處理，以及八十六年一月三十一日之追加契約亦係由蔡文斌
    一人決定並與被告等簽訂，由於系爭契約涉及之標的價額龐大，買賣當事人雙方當不至
    於交由無干之人進行協商，故系爭契約既係由蔡文斌主導並進行，顯見蔡文斌為系爭契
    約之買受人而非僅為金主之角色無疑；2.系爭契約開宗明義記載「承讓人代表甲○○○
    以下簡稱甲方‧‧‧」等語，而契約末尾承讓人代表甲方處係簽署「代甲○○○（空白
    ）蔡張初枝」，對照追加契約所載「承認人甲方蔡文斌」之文義，顯見甲○○○乃承讓
    人一方之「代表」，亦即係以代理人之意思而為簽約，再對照追加契約上所載「承讓人
    甲方蔡文斌」之文義以觀，即明蔡文斌確實為系爭契約之唯一當事人；3.訴外人即系爭
    買賣之仲介人之一朱炎生於台灣台中地方法院八十六年重訴字第四三九號履行契約案中
    ，曾於八十六年九月十二日庭訊時供稱：「起先是甲○○○說她是買主叫她出面和賣主
    講，後來我才知道蔡文斌要買，蔡先生（指另一仲介人蔡信義）說有看到錢就好，管她
    是誰買」（參閱台灣台中地方法院八十六年重訴字第四三九號卷頁八八），另訴外人朱
    炎生又於八十七年八月三日表示甲○○○絕非系爭契約之買受人等語，足見仲介人亦認
    定甲○○○並非系爭契約之買受人；4.證人甲○○○於八十六年六月十三日曾親至原告
    住處稱：「我負責去幫你們把土地買來啦，你們不要去跟阿華（被告辛○○）碰面」、
    並承認買方為蔡文斌，又於八十六年六月十八日於電話中對原告巳○○表示：「‧‧‧
    現在就是說，我可以代表你們買方這邊全權去處理這些事情‧‧‧」，以及於八十六年
    六月二十二日以電話對原告午○○表示：「‧‧‧是說你們這邊買這塊地，是要做焚化
    爐啦」、「我就一直說蔡爸爸（蔡文斌）當初買這塊地的動機‧‧‧」，復於八十六年
    六月二十六日同樣承認蔡文斌就是要贊助甲○○○的焚化爐，才會來買系爭土地等語，
    以及甲○○○於履行契約他案之一審中，於八十六年十月十六日稱：「到現在為止，我
    未接到對方要與我終止合約的通知」等語，又甲○○○於八十六年十一月十日提出之民
    事說明狀中，竟以第三者身分稱「賣方寬延多次，買方均無履約交付餘款」，猶如事不
    關己，甚至屢屢指責買方，最後竟仍表示「買方確實理虧甚多」，以及甲○○○曾於他
    案之二審即台灣高等法院台中分院八十七年重上字第二四號案件中之八十七年四月七日
    庭訊時稱：「最後無法達成付款，契約就失效了，後果由蔡文斌承擔」等語，其舉動於
    情於理皆證其並非系爭契約買方當事人，更無與蔡文斌合夥之情事，果蔡文斌非系爭契
    約買方唯一之當事人，則契約無法達成之後果即應非由蔡文斌一人獨自承擔，顯然蔡文
    斌才是系爭契約之買受人等語為其論述之依據。惟查，證人甲○○○於本院九十年七月
    九日到庭結證稱：伊從事焚化爐之研發，因有民意代表表示對伊研發之產品有興趣欲共
    同投資，遂至台中尋覓投資焚化爐生意之商機，嗣後相中被告等擁有之工廠後，原本係
    欲以伊經營之穩統公司名義向被告等人購買系爭契約之標的，遂以穩統公司之代表人身
    份出面與被告等洽談買賣契約，簽約時並交代代伊前往締約之訴外人蔡張初枝是幫穩統
    買的，嗣因詢問過會計師有關公司購買公司時，將有一公司會遭到註銷之命運，故改以
    本人之名義來購買等語；互核訴外人即系爭買賣之仲介人蔡信義於本院八十六年度重訴
    字第四三九號一案曾於八十六年九月十二日到庭結證稱：「我在第一次時（指八十六年
    一月六日簽約時）還不知道是蔡文斌，在第一次簽約時，還不知道蔡文斌要買股票‧‧
    ‧）蔡文斌才出來」（本院八十六年重訴字第四三九號案卷頁八六）、「當初是甲○○
    ○來找我，說她要作焚化爐，他後面有人要投資，‧‧‧，我一直不知道蔡文斌要買，
    ‧‧‧」（本院八十六年重訴字第四三九號卷頁八八）等語，以及訴外人即本件買賣之
    另一仲介人朱炎生於本院八十六年度重訴字第四三九號一案之八十九年九月十二日到庭
    結證稱：「在簽第一次契約之前，甲○○○有和蔡信義在說，他們公司要買股票‧‧‧
    」（本院八十六年重訴字第四三九號頁八八）等語；再徵諸訴外人即系爭契約簽約時之
    代書林崑鐘於台灣高等法院台中分院八十八年度重上更(一)字第三０號案之八十八年十二
    月九日準備程序中曾結證稱：「是的，是村長蔡信義及他太太介紹的，說甲○○○個人
    要買土地，不用移轉的方法，要以股權轉讓得方法取得土地，這樣可以不繳增值稅。」
    （參閱該次準備程序筆錄）、「（問：股權讓渡契約書上承攬人為何寫的是『代表』甲
    ○○○？）當時我的想法是甲○○○自己要買公司，而股份有限公司的股東至少要有七
    人，股權既要轉讓，承讓人一定有七人以上，不會只有甲○○○他一人，所以我寫代表
    二字，當時只說甲○○○要買，並沒說甲○○○代表誰」（參閱該次準備程序筆錄）等
    語，足見簽立系爭契約時，包括仲介人之蔡信義、朱炎生以及代書林崑鐘等人均認知是
    甲○○○個人或甲○○○代表其經營之穩統公司欲與被告等締約，並不知蔡文斌與系爭
    買賣契約有何干係，遑論出讓人之被告等人有知悉蔡文斌乃股權讓渡之承讓人一事之可
    能。次查，依據系爭股權讓渡契約書有關承讓人之記載，乃書明「承讓人代表甲○○○
    」，其雖未記明代表何人，惟參酌證人甲○○○前述之投資緣起、購買系爭標的物之動
    機以及契約書上所載並未出現環統公司之名義等情，系爭契約於締約伊始應係由甲○○
    ○個人所為無誤；至於甲○○○係以向蔡文斌借貸之方式集資，或者與蔡文斌約定於何
    時開始投資，甚或將來與背後欲參與投資之人如何進行股權、及產權之分配等，均係甲
    ○○○與蔡文斌或其他投資人間之內部關係，被告等應無從得知，從而系爭契約依據締
    約時之狀況及簽約當事人之認知，應認甲○○○為系爭契約之買受人無誤。原告雖復以
    系爭契約第一筆定金實際上乃蔡文斌支付、系爭契約第二期以後之鉅額餘款支付事宜均
    由蔡文斌一人處理等情為其論述蔡文斌乃系爭契約之承讓人之依據，然而買賣契約之當
    事人約定由第三人負擔給付價金之義務，亦屬常有，而該第三人基於與債務人之約定，
    自有以各種方式履行給付價金之義務，包括以與債權人磋商付款日期之方式來履行與債
    務人間之約定，惟該債務人與該第三人間之法律關係並非置身事外之契約他方當事人所
    能得知，更不能以債權人同意第三人所提出之清償方式即認定債權人已同意或承認該第
    三人取代原債務人成為契約之當事人，故本件尚無法以蔡文斌涉入買賣契約之付款甚深
    即認定蔡文斌乃系爭買賣契約之唯一當事人，原告此部分之主張即不可採；另系爭契約
    末所書之「承讓人代表甲方代甲○○○（空白）蔡張初枝」亦僅能推知當初契約係由蔡
    張初枝「代」甲○○○與被告等簽約，觀諸卷附契約影本，此處之「代」字與「承讓人
    甲方代表」字跡不同，顯係添加上去者，簽約人蔡張初枝之本意應係指「代理」甲○○
    ○無疑，而契約首開之「承讓人代表甲○○○」就當時締約當事人之認知係指甲○○○
    代表他人（此時相關人士尚不知為何人）等情，已如前述，則尚不能推斷出如原告所述
    之「顯然甲○○○係以代理人之意思而為簽約」之結論，原告此部分之主張亦不足為採
    。
  (二)原告復主張蔡文斌至遲已於八十六年一月三十一日即已確定為蔡文斌或由蔡文斌所承受
    ，故蔡文斌此時已成為系爭契約之唯一當事人等語，並以依債權讓與、債務承擔之規定
    ，追加契約之簽訂代表甲○○○對被告等之債權已移轉予蔡文斌，而蔡文斌為債務承擔
    之部分非但經債權人（即被告）同意，且經雙方於八十六年一月卅一日由蔡文斌單獨與
    被告等訂立追加契約予以確認，故蔡文斌至遲自該日起，已成為系爭契約當事人無誤為
    其論據。惟此亦遭被告等所否認並抗辯稱：八十六年一月三十一日之追加契約，其內容
    僅係就系爭契約所約定之付款期限及嗣後未能依約付款之法律效果有所規範，並未涉及
    買受人身份之易動等語。惟按債權讓與或債務承擔，均需以讓與人與受讓人或承擔人與
    被承擔人之間有意思表示之合致為前提。經查：本件系爭契約締約伊始之承買人甲○○
    ○就該八十六年一月三十一日之追加契約係由蔡文斌一人全權處理一事係到庭結證稱：
    「一月三十日蔡先生有看到我的雛形計畫，所以他那時候就說他要投資了，我因為他這
    樣子就由他代表我，代替我直接與被告簽約（指該追加契約）‧‧‧」等語（參閱本院
    九十年七月九日之言詞辯論筆錄），既然甲○○○僅同意由蔡文斌代表伊就系爭契約之
    付款問題全權處理，顯然甲○○○並未曾與蔡文斌達成任何債務承擔或債權讓與之約定
    ；又該八十六年一月三十一日所訂之追加契約雖係由蔡文斌單獨與被告等簽立，惟該追
    加契約之內容係就一餘款約定改於八十六年二月五日一次付清、二遲延利息之補貼、三
    倘蔡文斌不依約履行給付義務即約定免經催告即由被告等沒收定金及歷次補貼之利息充
    為違約金並同時解除買賣契約以及解約後被告等應返還八十六年一月二十二日所給付之
    一千萬元等情而為約定，並未就當事人之更易部分作說明，另代書林崑鐘亦曾證稱：「
    追加契約是股權讓渡契約書之延續」「我現在才發現兩契約書當事人並不一致」（台灣
    高等法院台中分院八十八年重上更一字第三○號履行契約案卷第六十頁第二面、第六十
    一頁第二面），從而，該追加契約應屬原股權讓渡契約書之補充約定，而該約定書末當
    事人之簽署雖在「承讓人甲方」下由蔡文斌單獨簽名，但其所謂「承讓人」，乃與對造
    出賣人一方之「出讓人」相對之稱謂，非可作為蔡文斌承讓系爭股權讓渡契約而取代甲
    ○○○地位之依據，遑論被告等與蔡文斌簽訂追加契約係屬已同意蔡文斌之債務承擔，
    而原告就此復未進一步舉證說明蔡文斌係與甲○○○達成債權讓與及債務承擔之協議，
    其主張蔡文斌已因而成為整個買賣契約之當事人等情，尚屬無據。
  (三)原告雖執前詞主張其繼承人蔡文斌乃系爭股權讓渡契約之唯一當事人，惟均未能舉證以
    實其說，已如前述；至於證人甲○○○證稱一開始蔡文斌僅係金主，僅於嗣後表示要投
    資而參與整個購買計畫等語，是否涉及蔡文斌與甲○○○間之合夥關係，並非原告主張
    之內容，已非本件審酌之範圍，茲不加以論述，附此敘明。
五、又原告主張系爭契約尾款七千五百萬元之給付期限已於八十六年三月七日經蔡文斌與被
    告等達成合意延後付款並改為新債（票據債務）及舊債（價金尾款債務）之給付期限均
    不確定，惟為被告等否認之，並以八十六年三月七日係約定付款日期可以延後但最後給
    付期限為八十六年三月十七日等語資為抗辯。經查，曾參與八十六年三月七日協商之訴
    外人蔡信義於本院八十六年重訴字第四三九號一案中曾分別證稱：「七千五百萬的支票
    是二月開的，約定十多天後付錢。因為之前一延再延，所以說好時間到了沒付錢甘願被
    取消，雙方約定的最後期限是三月十七日，屆期未付甘願被取消，第一次已經付出的一
    千五百萬及利息被沒收，第二期已付的一千萬則退還」（本院八十六年重訴字第四三九
    號履行契約案卷頁八八）、「蔡文斌說在三月十七日，如果再付不出來，一切自動取消
    ，一千五百萬沒收，一千萬退給他，已付的利息也沒收，利息付到三月五日，之後我有
    通知甲○○○把蔡文斌講的話轉給甲○○○知道」（本院八十六年重訴字第四三九號履
    行契約案卷頁一四四）、「三月七日在蔡文斌家，兩方均在場，蔡文斌口頭同意若三月
    十七日未付款，甘願取消契約。」（台灣高等法院台中分院八十七年重上字第二四號履
    行契約案卷頁一四三）；而證人甲○○○亦曾於該履行契約之案中證稱：「三月七日辛
    ○○、戊○○有打電話給我，說延了十日，時間到了再付不出來，就自動解除合約，一
    千萬要退給我。」（本院八十六年重訴字第四三九號履行契約案卷頁一四四）、「蔡文
    斌自己在三月七日和他們說三月十七日付錢的事，蔡文斌有告訴我」（本院八十六年重
    訴字第四三九號履行契約案卷頁一五五）、「我知情，他們每次有何協議都會照會我，
    出賣人也向我催討，一直用電話向我催討，三月七日時，兩造都打電話告訴我，三月十
    七日最後期限，無法達成付款，契約就失效了。」（台灣高等法院台中分院八十七年重
    上字第二四號履行契約案卷頁九八）、「蔡文斌他說十天再付不出錢，所有損失歸由他
    負責，契約無效，這件事就不用再說了。後來退票後蔡文斌有告訴我，顯然此次不行，
    等他錢進來，會再通知我，大家再合作。」（台灣高等法院台中分院八十七年重上字第
    二四號履行契約案卷頁一００），復於本院九十年七月九日到庭結證稱：「蔡先生後來
    在過年後卻又付不出來，乙○○找我，由我出面協調，三月初是最後期限再延十天就是
    延到三月十一日，蔡文斌說十天如不能付錢就願意認賠，願意損失都算他的，他那時有
    說他十天會付錢，我們大家都等，十天過後錢還是拿不出來」等語，參酌系爭尾款之數
    額龐大，鮮有延期給付卻不約定一確定期限者，蓋此對債權人而言甚為不利，況徵諸前
    述證人所言以及兩造均不爭執之被告等確實係延至八十六年三月十八日始為該尾款支票
    之付款提示等行為，堪信被告抗辯其等與蔡文斌確實有達成八十六年三月十七日乃最後
    付款期限等語為可採信。原告雖復以：1.蔡文斌於八十六年二月五日交付被告等一紙發
    票日為八十六年二月十七日之支票作為尾款之支付，嗣於同年三月七日兩造協談何時支
    付尾款時，被告戊○○曾持票要求蔡文斌將之改為無記名之支票，並經蔡文斌同意後而
    將受款人為被告辛○○之記載予以塗銷，如當時有約定最後付款期限，被告等何以不要
    求蔡文斌同時更改發票日；2.依據票據法之規定，支票之執票人應於發票日後七日內為
    付款提示，如未為之，則實務上將有遭發票人撤銷付款委託之風險，果蔡文斌與被告等
    有達成一最後付款期限之合意，被告等何以甘冒遭撤銷付款委託之風險而未請求蔡文斌
    更改發票日期？3.觀諸蔡文斌與被告等之交易模式，如有遲延給付均預開遲延利息票據
    ，果如被告等之抗辯，何以被告並未要求蔡文斌加開自八十六年三月七日至同年月十七
    之利息票據？足見蔡文斌與被告等並未成最後付款期限之合意等語資為其主張之論據。
    惟查，被告就此抗辯稱蔡文斌所簽發之作為尾款支付之支票，其上原指明被告辛○○為
    受款人，八十六年三月七日當天會要求蔡文斌將指明受款人部分予以刪除，乃因該票款
    非被告辛○○一人所得單獨享有，為免爭執遂要求發票人予以塗銷，堪屬合理，尚不可
    因未同時要求更改發票日期即推定蔡文斌與被告等未達成以八十六年三月十七日為最後
    付款期限之約定；另就八十六年三月八日以後是否支付利息一事，兩造顯然莫衷一是，
    然無論兩造是否就此約定，因約定付款期限未必與利息支付之約定間有必然之關連性，
    依據現有之事證僅能推認蔡文斌與被告等並未就八十六年三月七日以後至十七日之利息
    予以約定或彼等係約定免計，況兩造間就遲延給付約定免計利息之情形，亦曾於八十六
    年一月三十一日之追加契約中出現過，有該追加契約第三條（二）之記載可證，從而原
    告前開主張尚不足以推翻本院依前述事證所形成之蔡文斌與被告等達成最後付款期限為
    八十六年三月十七日之心證，併此敘明。
六、綜據前述，原告等就其被繼承人蔡文斌乃系爭股權讓渡契約之唯一當事人即承買人之事
    並無法舉證說明，顯見蔡文斌並未依系爭契約而享有解除契約之權能，則原告等以蔡文
    斌之繼承人之身份主張被告等受領遲延，並依據民法第二百五十四條之規定主張其業經
    催告被告等受領之程序未獲回應，故以起訴狀繕本作為解除系爭股權讓渡契約之意思表
    示，並依民法第二百五十九條第一、二款及第一百七十九條之規定，請求被告等返還原
    告之被繼承人蔡文斌已給付之價金及利息共計二千八百四十萬元，即屬無據，其請求應
    予駁回。
七、又按「倘乙方（應係指甲方）不按本追加契約條件約定期日即民國捌陸年貳月伍日履行
    給付義務時，雙方同意依左列方式處理解決各不得異議：(1)甲方支付之定款新台幣壹仟
    伍佰萬元整及補貼遲延付款兩次之利息共新台幣壹佰貳拾萬元整免經催告即由乙方沒收
    衝為違約金並同時解除買賣契約，甲方不得異議。(2)若有前條解約情況發生時，甲方於
    民國捌陸年壹月貳貳日交付之分期款新台幣壹仟萬元整，乙方最遲應於民國捌陸年貳月
    拾貳日以前之期限全部一次以現金退還予甲方收回，決不得違誤。（註：免加計利息）
    」，系爭八十六年一月三十一日訂立之追加契約第三條第一項定有明文；且兩造就八十
    六年三月七日約定延後付款後，如蔡文斌有未能依約履行付款義務對系爭股權讓渡契約
    所生之影響亦均依照本追加契約之約定等情並不爭執；另證人甲○○○亦到庭證稱：蔡
    文斌與被告等簽立八十六年一月三十一日之追加契約後有告知伊，伊表示由蔡文斌全權
    處理即可，顯見該追加契約無論係蔡文斌基於何種身分—或為系爭股權讓渡契約之合夥
    人，或為系爭股權讓渡契約之出資人—與被告等簽立該追加契約（如為合夥人則表示甲
    ○○○承認同為合夥人之蔡文斌之行為對系爭股權讓渡契約之影響，如為單純之出資人
    ，則該追加契約對原股權讓渡契約之影響亦得到契約當事人甲○○○之事後同意），堪
    信該追加契約對系爭股權讓渡契約書之當事人及簽約之蔡文斌均發生拘束之效力。本件
    原告等備位聲明主張：縱原告等無權以被告等受領遲延而主張解除系爭契約，然系爭契
    約已由被告等於八十六年四月三日以存證信函向蔡文斌為解除契約之意思表示，被告等
    亦應依據民法第二百五十九條第一款、第二款及第一百七十九條之規定，返還所有自原
    告處受領之金錢二千八百四十五萬元附加自各受領日起按週年利率百分之五計算之利息
    或至少應依照追加契約第三條第二款之約定，將蔡文斌於八十六年一月二十二日給付之
    一千萬元附加自八十六年四月三日起至清償日止，按週年利率百分之五之利息等語。被
    告則以：系爭股權讓渡契約早已因蔡文斌之未依約於八十六年三月十七日給付尾款而依
    追加契約第三條(1)之約定自動發生解除之效力，八十六年四月三日之存證信函僅為系爭
    契約已因約定條件成就而解除此一意旨之重申而已等語資為抗辯。經查：
  (一)按附解除條件之法律行為，於條件成就時，乃向後失其效力，此與契約經解除，一切權
    利義務回復原狀，係溯及於訂約時失其效力者不同。查系爭追加契約第三條之約定明顯
    表示如甲方不依約履行給付義務時，被告等於蔡文斌再度給付遲延時，可以沒收甲方支
    付之定款壹仟伍佰萬元及補貼遲延付款兩次之利息共新台幣壹佰貳拾萬元整，且甲方於
    捌陸年壹月貳貳日交付之分期款壹仟萬元整，乙方應退還予甲方收回，觀之該約定之文
    義乃以蔡文斌若再度遲延，契約即行解除，至於解除後就價金之回復並非依照民法相關
    規定回復原狀，而係約定返還特定之內容，可見該追加契約係以蔡文斌再度遲延給付為
    條件，原股權讓渡契約即發生解除之效力，為一附解除條件之法律行為；而該「免經催
    告」僅係重申系爭股權讓渡契約將因而即行解除，不待催告之意思；而訴外人林崑鐘於
    兩造之履行契約他案於八十八年度重上更(一)字第三０號亦曾證稱：「（問：
    追加契約第三條(1)約定‧‧‧，是契約附有解除條件或有解除權？）就是條件發生，契
    約就解除掉，如八十六年二月五日未依約付清，買賣就不成，定金一千五百萬元可以沒
    收，不用再表示沒收定金之意思。」、「我的想法是已延期，再追加，若再違約，就不
    用再通知為表示了」（參閱該案卷宗頁六二、六三）；參酌證人甲○○○亦於本件到庭
    證稱：「蔡文斌有說如果繳不出來願意給被告銷定（意思是契約都沒有了）」（參閱本
    院九十年七月二十五日之言詞辯論筆錄）等情，顯然該約定已使原股權讓渡契約因此一
    補充追加而成為附有解除條件之契約。
  (二)次查，蔡文斌與被告等約定最後付款期限乃八十六年三月十七日，而蔡文斌於八十六年
    三月十七日亦未依約兌現該七千五百萬元之支票，已如前述。從而，依追加契約第三條
    (1)之約定，系爭股權讓渡契約已因蔡文斌再度遲延付款此一解除條件成就而發生解除之
    效力，無待被告等再行對蔡文斌或原告等為解除契約之意思表示，至於解除後之效果則
    悉依該追加契約第三條(2)之約定進行，堪予認定。故原告備位主張系爭契約已因被告於
    八十六年四月三日解除而失效，被告等亦應依照民法第二百五十九條及第一百七十九條
    之規定，負將所有由蔡文斌支付之金錢及利息之金錢共計二千八百四十五萬元全數返還
    之回復原狀等義務，即屬無據，應予駁回。又原告備位復主張即便系爭契約已發生解除
    之效力，被告亦應依照該追加契約之約定將蔡文斌於八十六年一月二十二日給付之一千
    萬元及自八十六年四月三日起按週年利率計算之法定遲延利息返還與原告等語。被告則
    以：甲○○○為本件唯一之買受人，八十六年一月三十一日之追加契約係就八十六年一
    月六日之股權讓渡契約之付款期限及其法律效果有所變動，並未言及買受人之身份是否
    更易，蔡文斌雖於該追加契約末之當事人簽署欄上之承讓人甲方下單獨簽名，但其所謂
    「承讓人」乃與「出賣人」之相對稱用語，蔡文斌隱名代理甲○○○簽署追加契約，為
    被告等所明知，其效果仍應歸屬於甲○○○，易言之，該「承讓人甲方」不管名義或法
    律效果均歸甲○○○，則該追加契約第三條第二款所載：
    之「甲方」仍係指稱甲○○○，被告僅得以甲○○○為返還一千萬元之相對人等語資為
    抗辯。經查，該追加契約乃原股權讓渡契約中關於價金給付及未依約給付價金對原股權
    讓渡契約產生之效果之補充約定，乃兩造所不爭執，又該追加契約中並未涉及原股權讓
    渡契約之當事人之變動，則相關法律效果應仍歸屬於原股權讓渡契約之當事人即甲○○
    ○，縱該追加契約係由蔡文斌單獨具名與被告等締結，仍無產生變動原股權讓渡契約當
    事人之效力，從而該追加約定當係指契約發生解除之效果後，一千萬元應返還與承買人
    甲○○○，至於甲○○○與蔡文斌間之法律關係究係如何，蔡文斌或原告等是否得以合
    夥人之身分向甲○○○為結算分析之請求，均非本件論斷之範圍，附此敘明。
八、綜上所述，原告等之被繼承人蔡文斌既非系爭契約之當事人，自無主張系爭股權讓渡契
    約之權能，則繼承蔡文斌之原告等人亦無權主張解除系爭股權讓渡契約；況系爭股權讓
    渡契約業已因解除條件成效而失效，又依系爭追加契約之約定，被告等依約履行返還該
    一千萬元債務之相對人並非原告一人，故本件原告無論先位請求或備位請求，均屬無理
    由，應予駁回。
九、因本案事証以臻明確，兩造其餘主張陳述及所提證據均毋庸再予審酌，附此敘明。
丙、假執行之宣告：原告受敗訴判決，其假執行之聲請即失所依據，應併予駁回。
丁、結論：本件原告之訴為無理由，並依民事訴訟法第八十五條第一項，判決如主文。
中        華        民        國   九十     年      八       月     十五      日
                                   臺灣臺中地方法院民事第四庭
~B法  官  林學晴
右為正本係照原本作成
如對本判決上訴，須於判決送達後廿日內向本院提出上訴狀。
中        華        民        國   九十     年      八       月     十五      日
~B法院書記官


司法院資訊處製作；財團法人民間司法改革基金會備份。
